臺灣高等法院民事判決　　　　　　 88年度重上更(一)字第155號
上　訴　人 　中國石油股份有限公司
即追加之訴
原　　　告
法定代理人 　乙○○
訴訟代理人　 陳純仁律師
被　上訴人　 松成貿易有限公司
即追加之訴
被　　　告
兼法定代理人 甲○○
上二人共同
訴訟代理人 　王建智律師
上列當事人間損害賠償事件，上訴人對於中華民國85年6月11日
臺灣臺北地方法院84年度重訴字第347號第一審判決提起上訴，
經最高法院第一次發回更審，而為訴之追加，本院於96年4月3日
言詞辯論終結，判決如下：
    主  文
上訴及追加之訴均駁回。
第一、二審與發回前第三審及追加之訴訴訟費用由上訴人負擔。
    事實及理由
甲、程序方面：
一、本件上訴人之法定代理人於本院訴訟程序進行中已變更為乙
    ○○，有經濟部民國95年4月12日經人字第09500541720號函
    及台北市政府營利事業登記證在卷各一紙 (均影本)可稽 (
    見本院卷2第217、218頁)，並已聲明承受訴訟在案，核無不
    合，應予准許。
二、按訴之變更或追加，非經他造同意，不得為之，但請求之基
    礎事實同一，或擴張或減縮應受判決事項之聲明者，不在此
    限，民事訴訟法第446條第1項、同法第255條第1項第2款、
    第3款分別定有明文。查上訴人於原審及本院前審係主張被
    上訴人甲○○為被上訴人松成貿易有限公司 (下稱松成公司
    )之法定代理人，意圖不法所有，向上訴人之高雄煉油總廠
    兜售浮油回收機及破碎機等產品，與訴外人即采孟企業行負
    責人黃登發勾結高雄煉油總廠人員石嘉興等人進行圍標，並
    以指定廠牌議價方式採購，低價進口高價出售，圖得暴利新
    台幣 (下同)1835萬284元，因依民法第184條第1項前段及公
    司法第23條第2項規定，請求被上訴人等應連帶給付上訴人
    1835萬284元及自起訴狀繕本送達翌日起至清償日止按年息
    百分之五計算之利息 (見原審卷第137頁反面；本院前審卷
    第24頁正面、第128頁正面；本院卷3第22頁反面)。嗣上訴
    人於本審雖追加依民法第184條第1項後段、第2項及公司法
    第23條第2項規定為相同之請求。惟其請求之基礎事實同一
    ，是以揆諸前開規定，上訴人此部分追加之訴即應准許。
乙、實體方面：
一、本件上訴人起訴主張：被上訴人甲○○為被上訴人松成公司
    之法定代理人，意圖不法所有，自77年2月起至79年5月底止
    ，以日本世界化學公司（簡稱ＷＣＣ）生產之ＹＤ─四０Ｌ
    Ｓ型、ＹＤ─二０ＬＳ型、ＹＤ─一００ＰＳ型浮油回收機
    及破碎機等產品向上訴人之高雄煉油總廠兜售，進而與訴外
    人即采孟企業行負責人黃登發勾結高雄煉油總廠人員石嘉興
    等人，交涉使用日本ＷＣＣ產品之型錄做為訂定招標之規範
    ，然後再借用三橡有限公司之牌照，以同一廠牌之產品進行
    圍標，致其他廠商無法持相同型錄參與競標，違反公平競爭
    原則，又交涉以指定廠牌議價方式採購，均以低價進口超高
    價出售，圖得暴利合計1835萬284元，且在交貨時先送予使
    用，再偽造進口證明影本持向檢驗單位人員欺蒙過關，足生
    損害於上訴人。被上訴人甲○○雖得標且訂約，惟其得標及
    訂立契約，乃勾結石嘉興等人共同侵權所為，上訴人之金錢
    權利即金錢債權受有損害。上訴人請求之金額係以得標金額
    扣除進口價金，並無不合，被上訴人如主張應扣除經營成本
    ，應由被上訴人舉證。雖被上訴人等辯稱松成公司出售中殼
    潤滑油股份有限公司（下稱中殼公司）產品之價金與出售上
    訴人者同價，惟此係因中殼公司之違法行為未被舉發追訴，
    並非價格相當。至於中國海灣油品股份有限公司（下稱中國
    海灣公司）所購者為ＹＤ－２５ＬＳ型，與上訴人公司所購
    之ＹＤ－４０ＬＳ型及ＹＤ－２０ＬＳ型非同一型機，不能
    比價，況被上訴人公司售予采孟公司之ＹＤ－４０ＬＳ型為
    每台60萬元，ＹＤ－２５ＬＳ型及ＹＤ－２０ＬＳ型為每台
    55萬元，該金額係案發後補開發票之價金，實際價金應較低
    廉。本件刑事部分經台灣高雄地方法院檢察署以81年度偵字
    第15623號提起公訴，且台灣高雄地方法院82年度訴字第331
    6號、台灣高等法院高雄分院83年度上字第2888號、86年度
    上更（一）字第120號、89年度上更 (二)字第164號刑事判
    決，均認被上訴人甲○○及訴外人黃登發等夥同石嘉興等人
    圖利在案，是被上訴人甲○○有不法所有之意圖甚明。又犯
    貪污治罪條例圖利他人之罪責，本即包括詐欺背信之行為，
    就詐欺背信不另論罪，並非不構成犯罪。爰依民法第184條
    第1項前段及公司法第23條第2項規定提起本訴，求為命被上
    訴人等應連帶給付上訴人1835萬284元及自起訴狀繕本送達
    翌日起至清償日止按年息百分之五計算利息之判決 (原審為
    上訴人敗訴判決，上訴人聲明不服，提起上訴，嗣於本審追
    加依民法第184條第1項後段、第2項及公司法第23條第2項規
    定為相同之請求)。並於本院上訴聲明：(一)、原判決廢棄
    。(二)、被上訴人等應連帶給付上訴人1835萬284元及自起
    訴狀繕本送達翌日起至清償日止按年息百分之五計算之利息
    。
二、被上訴人等則以：伊等係依上訴人之招標規範參與投標，並
    未有違法行為，自不負損害賠償責任。又被上訴人等出售浮
    油回收機予上訴人，除應計算進口完稅價格，尚有安裝、維
    修、管銷及售後服務等成本及利潤，上訴人以得標金額扣除
    進口完稅價格計算其損害，自非可採。又被上訴人等售予中
    殼公司、中國海灣公司之產品價格與出售上訴人者相當，並
    無低價進口、高價出售之情事，且上訴人未能證明受有損害
    ，其請求賠償，即非有據。況民法第184條第1項前段所指之
    權利，並不包含債權在內，上訴人以之請求損害賠償，亦屬
    無據。至上訴人於本審追加依民法第184條第1項後段及第2
    項規定為相同之請求部分，其請求權已罹於時效消滅等語，
    資為抗辯。並於本院答辯聲明：上訴及追加之訴均駁回。
三、本件經依民事訴訟法第463條準用同法第270條之1第1項第3
    款規定，整理並協議簡化爭點及不爭執點後，兩造同意僅就
    言詞辯論時所陳述之事實及主張之法律關係為論斷。查上訴
    人主張被上訴人甲○○為被上訴人松成公司之法定代理人，
    自77年2月起至79年5月底止，向上訴人之高雄煉油總廠兜售
    浮油回收機及破碎機等產品等情，有被上訴人松成公司之變
    更登記事項卡在卷可考 (見本院卷2第198頁)，並為被上訴
    人等所不爭執，堪信上訴人此部分事實之主張為真正。至上
    訴人主張被上訴人甲○○與訴外人黃登發及上訴人之高雄煉
    油總廠人員石嘉興等人，於上訴人公司採購浮油回收機招標
    時，或共同圍標，或以指定廠牌議價方式採購，圖得暴利18
    35萬284元，上訴人得依民法第184條第1項前段、後段與同
    條第2項及公司法第23條第2項規定，請求被上訴人等負連帶
    賠償責任等情，雖有台灣高雄地方法院檢察署81年度偵字第
    1562 3號起訴書、台灣高雄地方法院82年度訴字第3316 號
    、台灣高等法院高雄分院83年度上字第2888號、86年度上更
    （一）字第120號、89年度上更 (二)字第164號刑事判決、
    投標明細表、投標單、高雄煉油總廠內購器材審標及決標準
    則、七Ａ0237等採購案件違失人員及情節報告等文件為證(
    見原審卷第8至16頁、第37至55頁、第147至177頁、本院卷2
    第47至146頁及外放證物)。惟被上訴人等已否認其事，並以
    前開情詞置辯。是本件兩造間重要爭執之點厥為：(一)、上
    訴部分：被上訴人甲○○是否有上訴人所指民法第184條第1
    項前段之侵權行為？若有該侵權行為，被上訴人松成公司是
    否應與之負連帶賠償責任？(二)、追加之訴部分：上訴人依
    民法第184條第1項後段、第2項規定，請求被上訴人等負連
    帶賠償責任，其侵權行為損害賠償請求權是否罹於時效消滅
    ？若未罹於時效消滅，其請求有無理由？茲分述如下：
(一)、上訴部分：
１、查上訴人於原審起訴時，並未主張其請求權基礎，係85年1
    月30日經法官闡明後，始主張其金錢權利受損，依民法第18
    4條第1項前段規定，按共同侵權行為損害賠償請求 (見原審
    卷第5、6、137、138頁)。嗣上訴人於87年3月6日本院前審
    言詞辯論時，經審判長闡明，亦稱：「訴訟標的是依民法第
    184條第1項前段請求，對方 (即被上訴人等)故意侵害權利
    ，損害的權利是金錢債權，對方以不合理價格出售。」等語
    (見本院重上卷第128頁)，迄本院前審於87年8月19日最後言
    詞辯論，上訴人均未改變依民法第184條第1項前段規定為請
    求，是上訴部分就此範圍為審究。
２、上訴人雖主張被上訴人甲○○因上訴人公司之高雄煉油總廠
    採購浮油回收機招標時參與圍標，認被上訴人甲○○與訴外
    人黃登發及上訴人公司之職員石嘉興等人，使上訴人公司之
    高雄煉油總廠採購被上訴人松成公司之產品，以低價進口高
    價出售之方式獲取暴利，侵害上訴人之金錢權利即金錢債權
    ，成立共同侵權行為，因依民法第184條第1項前段及公司法
    第23條第2項規定，請求被上訴人等連帶賠償等語。惟侵權
    行為之被害客體包括權利及利益，所謂權利係指既存法律體
    系所明認之權利，利益則指規律社會生活之公序良俗及保護
    個人法益之法規所包括之一切利益，民法第184條第1項前段
    係以權利被侵害為要件，至於法益之侵害，則屬另一侵權行
    為之類型。本件上訴人指被上訴人甲○○與訴外人黃登發及
    上訴人公司之職員石嘉興等人勾結，以被上訴人松成公司之
    產品目錄為招標規範，並以圍標方法，使上訴人與被上訴人
    松成公司訂立買賣契約，被上訴人松成公司再以不合理之價
    格出售產品予上訴人等情，縱然屬實，上訴人支付不相當之
    對價而受有金錢損失，乃損害之結果，並非既存法律體系所
    明認之權利受到損害，是上訴人主張被上訴人甲○○侵害其
    金錢權利即金錢債權云云，即有未合。
３、次查，被上訴人松成公司於80年1月31日亦曾出售日本世界
    化學公司生產編號YD-20LS之浮油回收機予訴外人中殼公司
    ，售價為89萬5000元，有統一發票（見原審卷第73頁）、訂
    購單（見原審卷89頁）可證，並經證人即中殼公司業務專員
    錢法強於原審結證屬實，該證人並稱：「買該機器之前，比
    過很多廠家，它（即被上訴人松成公司）比較便宜」等語（
    見原審卷第86頁）；另中殼公司之前身即中國海灣公司亦於
    78 年5月間向松成公司購買YD-25LS型浮油回收機，售價104
    萬元，有統一發票（見原審卷第74頁）、訂貨單（原審卷第
    92 、93頁）可稽，而上訴人提出其購買該浮油回收機之價
    格，YD-20LS型為89萬5000元至93萬5000元，與中殼公司、
    中國海灣公司購買之價格相當，且出售之時間相近，可見該
    產品於台灣市場之售價與上訴人購入之價格並無顯著差異，
    被上訴人甲○○縱有與上訴人公司人員勾結圍標之不法情事
    ，亦係以不正當方法爭取訂約機會，並非施以詐術使上訴人
    交付財物，自不得因被上訴人松成公司以進口完稅價格之數
    倍價錢出售機器予上訴人，即謂被上訴人甲○○有詐欺之行
    為，上訴人指稱被上訴人甲○○另犯有詐欺罪而侵害其權利
    云云，尚非可取。
４、又所謂侵害債權，係指債權人之債權因受侵害，致不能實現
    債權內容。本件上訴人與被上訴人松成公司訂立買賣契約後
    ，被上訴人松成公司即依約交付買賣標的物之系爭機器予上
    訴人，並為上訴人安裝完畢，而在上訴人使用中，上訴人迄
    無再次招標情事，為上訴人所不爭執 (見本院卷3第2、3頁
    )。顯見上訴人因買賣契約而取得之債權已然實現，難謂其
    債權受有侵害，此上訴人於本院最後言詞辯論期日亦陳稱其
    債權未受損害等語，足以證之。
５、揆諸前開說明，上訴人主張其金錢權利即金錢債權受有損害
    ，依民法第184條第1項前段及公司法第23條第2項規定，請
    求被上訴人等負連帶損害賠償之責，即非有據。
(二)、追加之訴部分：
１、按因侵權行為所生之損害賠償請求權，自請求權人知有損害
    及賠償義務人時起，2年間不行使而消滅，民法第197條第1
    項前段定有明文。
２、查上訴人於原審係起訴主張被上訴人甲○○為被上訴人松成
    公司之法定代理人，意圖不法所有，自77年2月起至79年5月
    底止，向上訴人之高雄煉油總廠兜售浮油回收機及破碎機等
    產品，與訴外人即采孟企業行負責人黃登發勾結高雄煉油總
    廠人員石嘉興等人，或進行圍標，或以指定廠牌議價方式採
    購，低價進口高價出售，圖得暴利1835萬284元等事實。雖
    上訴人於95年12月20日提出民事準備(三)狀時，主張被上訴人
    甲○○故意以背於善良風俗之方法加損害於上訴人，追加依
    民法第184條第1項後段規定，請求被上訴人等負連帶賠償責
    任；並主張被上訴人甲○○違反保護他人之法律，可認上訴
    人隱含追加依民法第184條第2項規定，請求被上訴人等負連
    帶賠償責任之意。惟其所提追加之訴之請求權早逾2年時效
    消滅，是以被上訴人等就此追加之訴部分為時效抗辯 (見本
    院卷3第23頁反面)，即非無據。從而此部分縱使被上訴人等
    應負連帶賠償之責，上訴人之請求權已因時效屆滿而消滅，
    其據此請求即無理由。
四、綜上所述，本件上訴部分，上訴人依民法第184條第1項前段
    及公司法第23條第2項規定，請求被上訴人等應連帶給付上
    訴人1835萬284元及自起訴狀繕本送達翌日起至清償日止按
    年息百分之五計算之利息，洵非正當，原審為上訴人敗訴判
    決，並駁回其假執行之聲請，核無不合。上訴意旨指摘原判
    決不當，求予廢棄改判，為無理由，應予駁回。又追加之訴
    部分，上訴人依民法第184條第1項後段、第2項及公司法第
    23條第2項規定，請求被上訴人等應連帶給付上訴人1835萬
    284元及自起訴狀繕本送達翌日起至清償日止按年息百分之
    五計算之利息，亦非正當，應併予駁回。再本件事實已臻明
    確，兩造其餘攻擊、防禦方法經逐一審酌後，認與判決結果
    不生影響，無再論述之必要，附此敘明。
五、據上論結，本件上訴及追加之訴均為無理由，依民事訴訟法
    第449條第1項、第78條，判決如主文。
中　　華　　民　　國　　96　　年　　4　　月　　17　　日
                    民事第十庭
                        審判長法　官  阮富枝
                              法  官  吳麗惠
                              法  官  黃豐澤
正本係照原本作成。
上訴人如不服本判決，應於收受送達後20日內向本院提出上訴書
狀，其未表明上訴理由者，應於提出上訴後20日內向本院補提理
由書狀（均須按他造當事人之人數附繕本）上訴時應提出委任律
師或具有律師資格之人之委任狀；委任有律師資格者，另應附具
律師資格證書及釋明委任人與受任人有民事訴訟法第466條之1第
1項但書或第2項（詳附註）所定關係之釋明文書影本。
中　　華　　民　　國　　96　　年　　4 　　月　　18　　日
                              書記官  廖艷莉
附註：
民事訴訟法第466條之1（第1項、第2項）：
對於第二審判決上訴，上訴人應委任律師為訴訟代理人。但上訴
人或其他法定代理人具有律師資格者，不在此限。
上訴人之配偶、三親等內之血親、二親等內之姻親，或上訴人為
法人、中央或地方機關時，其所屬專任人員具有律師資格並經法
院認為適當者，亦得為第三審訴訟代理人。
